【裁判字號】    98,上易,150
【裁判日期】    990629
【裁判案由】    返還侵占款
【裁判全文】
臺灣高等法院臺南分院民事判決    98年度上易字第150號
上  訴  人  保證責任台南縣旭山社區合作農場
法定代理人  甲○○
訴訟代理人  楊丕銘  律師
上  訴  人  丙○○
上列當事人間請求返還侵占款事件，兩造對於中華民國98年6月1
7日台灣台南地方法院（97年度訴字第833號）第一審判決各自提
起上訴，上訴人保證責任台南縣旭山社區合作農場並為訴之追加
，本院於99年6月8日言詞辯論終結，判決如下：
    主  文
兩造上訴均駁回。
第二審訴訟費用由兩造各自負擔。
    事實及理由
壹、程序部分：
    按訴狀送達後，原告不得將原訴變更或追加他訴。但有下列
    各款情形之一者，不在此限：「．．二、請求之基礎事實同
    一者。」，又在第二審為訴之變更或追加，非經他造同意，
    不得為之，但民事訴訟法第255條第1項第2款至第6款情形，
    不在此限。民事訴訟法第255條第1項第2款、第446條第1項
    定有明文。是原告於第二審為訴之追加，苟其請求之基礎事
    實同一者，即非法所不許。所謂請求之基礎事實同一，係指
    變更或追加之訴與原訴之主要爭點有其共同性，各請求利益
    之主張在社會生活上可認為同一或關連，而就原請求之訴訟
    及證據資料，於審理繼續進行在相當程度範圍內具有同一性
    或一體性，得期待於後請求之審理予以利用，俾先後兩請求
    在同一程序得加以解決，避免重複審理，進而為統一解決紛
    爭者，即屬之。本件上訴人保證責任台南縣旭山社區合作農
    場（下稱旭山農場）於起訴時，原主張依民法第184條第1項
    後段侵權行為之法律關係請求賠償，而於其提起上訴後，追
    加依第184條第1項前段之過失侵權行為，及民法第535條、
    第544條委任關係債務不履行法律關係請求損害賠償，核其
    原因基礎事實，均在爭執本件上訴人丙○○於擔任上訴人旭
    山農場場長期間有無違背職務致使上訴人旭山農場受有損失
    ，依前揭說明，上訴人旭山農場所為訴之追加，無須他造同
    意即得提起，應予准許，合先敘明。
貳、實體部分：
一、上訴人旭山農場起訴主張：上訴人丙○○於民國（下同）90
    年間至上訴人旭山農場擔任場長之職務，並受託辦理農場國
    軍副食業務。至於上訴人旭山農場之共同運銷帳戶為系爭00
    000-0-0（下稱系爭2-0帳戶）；系爭辦理國軍副食款項帳戶
    為00000-0-0（下稱系爭2-3帳戶）。而國軍副食款則每月由
    省農業合作社聯合社（下稱農聯社）匯入旭山農場系爭2-0
    帳戶，再由上訴人丙○○自系爭2-0帳戶將國軍副食款轉入
    旭山農場之系爭2-3帳戶內。而91年9月16日農聯社即將國軍
    副食款項新台幣（以下同）568,692元匯入系爭2-0帳戶內，
    旋於91年9月30日上訴人丙○○將上開金額轉帳至系爭2-3帳
    戶內。詎於91年10月16日，上訴人丙○○復自上訴人旭山農
    場系爭2-0帳戶內，重複匯款轉帳568,692元款項至系爭2-3
    帳戶內，而該經重複轉帳之568,692元，並經由上訴人丙○
    ○提領，故上訴人丙○○有侵占該重複匯款之侵占行為。另
    上訴人丙○○於91年2月8日任職上訴人旭山農場場長期間內
    ，假冒訴外人即上訴人旭山農場之場員黃清作欲向農場借款
    之名義，在上訴人旭山農場於臺南縣六甲鄉農會開設之系爭
    2-0帳戶內，領取現金50萬元，並予以侵占。綜上，上訴人
    丙○○侵占上訴人旭山農場款項為1,068,692元，爰依民法
    第184條第1項後段規定，請求上訴人丙○○賠償該款項。爰
    聲明求為判決：命上訴人丙○○應給付上訴人旭山農場1,06
    8,692元，及自起訴狀（繕本）送達翌日起至清償日止，按
    年息5%計算之利息（原審判決命上訴人丙○○給付上訴人旭
    山農場568,692元本息，而駁回上訴人旭山農場其餘之訴，
    兩造各就敗訴部分聲明不服，提起上訴）。上訴人旭山農場
    ，於本院上訴時，並追加依第184條第1項前段之過失侵權行
    為及民法第535條、第544條委任關係債務不履行法律關係請
    求賠償之訴訟標的，上訴聲明：(一)原判決不利於上訴人旭山
    農場部分廢棄。(二)前開廢棄部分，上訴人丙○○應給付上訴
    人旭山農場50萬元，及自起訴狀繕本送達翌日起至清償日止
    ，按年息百分之5計算之利息。對上訴人丙○○之上訴，答
    辯聲明：上訴駁回。
二、上訴人丙○○則以：
  (一)本件上訴人旭山農場於92年間即已知其公款遭侵占之事，卻
    於97年6月3日年始依侵權行為損害賠償法律關係請求上訴人
    丙○○賠償，其請求權已逾2年之消滅時效，上訴人丙○○
    為時效抗辯。
  (二)再者，依上訴人旭山農場辦事細則之規定，上訴人旭山農場
    係由會計人員辦理領款匯款等業務，且農場每筆款項支出，
    均係由上訴人旭山農場會計製作動支明細表、提款單，交由
    場長審核簽章，再由會計上呈理事主席審核簽章。核章後理
    事主席將動支明細表及提款單交予農場會計。會計再將動支
    明細表及提款單攜至六甲鄉農會辦理轉匯撥及提領手續，足
    見支領任何款項均按農場相關規定辦理，需有農場公印、場
    長私印及理事主席私印3顆印章才可動支每一筆款項，該帳
    戶均由上訴人旭山農場會計人員轉匯提領，上訴人丙○○從
    未自行經手辦理。
  (三)至於上訴人旭山農場主張上訴人丙○○利用場長管理農場之
    便，侵占借予訴外人黃清作之50萬元現金部分云云，上訴人
    丙○○否認，此部分乃91年2月8日訴外人黃清作申請預支貨
    款。當天正逢農曆12月27日星期五，為過年前夕，須待農會
    及銀行開工後，才得以提領貨款。故理監事會同意先預支50
    萬元貨款予黃清作應急。待過年後，再自黃清作之貨款中扣
    除。此部分並經臺灣臺南地方法院檢察署檢察官以97年偵續
    字第138號為不起訴處分在案，足見上訴人旭山農場之主張
    並不可採等語，資為抗辯。上訴人丙○○之上訴聲明：(一)原
    判決不利上訴人丙○○部分廢棄。(二)上開廢棄部分，上訴人
    旭山農場之訴駁回。對上訴人旭山農場之上訴，答辯聲明：
    上訴駁回。
三、兩造不爭執事項：
  (一)上訴人丙○○自90年2月3日起至92年5月5日止，擔任上訴人
    旭山農場場長之職務。
  (二)上訴人旭山農場因業務需要，於臺南縣六甲鄉農會及柳營鄉
    農會，均設有帳戶，其中有六甲鄉農會帳戶為00000-0-0號
    、00000-0-0號、及系爭2-0號、2-3號帳戶。而系爭2-0號帳
    戶係供農產運銷公司、果菜市場給付旭山農場貨款之用；另
    00000-0-0號帳戶為供旭山農場補助款專用帳戶；系爭2-3號
    帳戶為供旭山農場辦理國軍副食專用帳戶；另00000-0-0號
    帳戶為供旭山農場業務費用收支專用帳戶。
  (三)於91年9月30日、同年10月16日分別自系爭2-0號帳戶中，以
    轉帳方式轉入前揭系爭2-3號帳戶中各568,692元。後於91年
    10月28日系爭2-3號帳戶中，確有再以臺南地檢署96年度營
    他字第50號偵查「影印卷宗」第93頁背面之取款憑條提領56
    8,692元（即同號卷宗第128、163頁之取款憑條）。
  (四)於91年2月8日自系爭2-0號帳戶中，確有以現金提領方式提
    領50萬元（見本院卷第62頁）。
四、得心證之理由：
  (一)上訴人旭山農場因業務需要，於臺南縣六甲鄉農會及柳營鄉
    農會，均設有帳戶，其中六甲鄉農會帳戶之系爭2-0號帳戶
    係供農產運銷公司、果菜市場給付旭山農場貨款之用；系爭
    2-3號帳戶為供旭山農場辦理國軍副食專用帳戶，業為兩造
    所不爭執事項。而系爭2-0號帳戶資金往來可見：
  1.農聯社曾於91年8月28日、同年月30日分別匯入589,926元、
    647,764元，合計1,237,690元至上開系爭2-0號帳戶內，而
    該合計之款項1,237,690元，則已於91年9月12日全數以轉帳
    方式轉入系爭2-3號帳戶中之事實，有該帳戶交易明細表附
    卷可稽（見原審卷第246、247頁）。
  2.嗣於91年9月16日農聯社再行匯入568,692元至系爭2-0號帳
    戶內之事實，此觀上開帳戶交易明細表自明（見原審卷第24
    7頁）。後分別於91年9月30日、同年10月16日自系爭2-0號
    帳戶中，以轉帳方式轉入系爭2-3號帳戶中568,692元之事實
    ，亦為兩造不爭執。上開資金往來情形，上訴人旭山農場主
    張91年10月16日上開匯款568,692元係屬重複匯款，已堪採
    信。
  3.又系爭2-3號帳戶中於91年10月28日在系爭2-3號帳戶經提領
    現金568,692元後，則餘款為340,047元之事實，亦有上開交
    易明細表可查（見同上卷頁）。而91年10月28日在該帳戶所
    提領568,692元之取款憑條，其上除有上訴人丙○○之印章
    外，尚有上訴人旭山農場及理事主席甲○○之印章蓋用其上
    ，此有該取款憑條附於偵查卷可佐（見同上營他字第50號偵
    查卷宗第128、163頁）。上訴人丙○○雖否認，辯稱會計製
    作動支明細表及取款單由其蓋章後送交理事主席，經審查後
    才能動支，其並無權限動支云云。然查：
  (1)按農場之場長為執行首長，有任免員工與管理並指揮監督之
    責，此有上訴人丙○○所提出上訴人旭山農場之台南縣旭山
    合作農場人事管理規則第4條載有明文（見原審卷第64頁）
    。緣訴外人即上訴人旭山農場之會計乙○○，係負責辦理旭
    山農場提領一般款項及貨款支付場員業務之人，旭山農場因
    業務需要，設有上開運銷帳戶，依旭山農場之慣例，領款應
    由會計製作帳戶動支明細表（下稱動支明細表）、轉帳匯款
    單、提款單，經上訴人丙○○及理事主席核章後，交由出納
    前往提領，以轉帳方式支付場員，轉帳存根、存款簿事後交
    丙○○核對。詎乙○○因在外積欠款項，明知上開作法足以
    防止貨款專戶遭挪用，竟自91年2月1日任職起，違反上開規
    定，以領取現金取代轉帳支付，使他人無從追查貨款專戶提
    款之去向。乙○○因連續意圖為自己不法之所有，侵占對於
    業務上所持有之物，經本院以95年度上訴字第500號判決有
    期徒刑二年，緩刑五年確定在案，有上開判決附卷可稽（見
    臺南地檢署96年度營他字第50號偵查卷第20至30頁）；而就
    上開匯款568,692元係屬重複匯款轉帳之事，證人即上訴人
    旭山農場會計乙○○業於偵查中證稱：「（第二筆國軍副食
    款56萬餘元重覆轉帳的事？）那時侯有跟丙○○講重覆了，
    他說以後才還。」、「（這二個帳戶做何使用？）領的是農
    場的帳戶，轉帳過去的帳戶是國軍副食帳戶。」、「（後來
    重覆款有無返還？）沒有，重覆匯款的這筆錢就沒有再匯回
    來。」等語（見同上營他字第50號偵查卷第54頁）。證人乙
    ○○顯然指證上訴人丙○○知悉並容認乙○○前揭重複匯款
    轉帳之事實甚明；且上訴人丙○○明知該等事實，竟未命會
    計乙○○歸還原帳戶內，猶在前揭取款憑條蓋章審核時，蓋
    用其印章，未為拒絕及命歸還之表示，致上訴人旭山農場受
    有重覆匯款568,692元之損失，且此事僅上訴人丙○○及訴
    外人會計乙○○知悉，會計乙○○並無指證上訴人旭山農場
    之其他職員暨理事主席、監事等參與，是上訴人丙○○所為
    ，顯然有違背其受任場長指揮監管、核對之任務甚明。
  (2)又按因侵權行為所生之損害賠償請求權，自請求人知有損害
    及賠償義務人起，二年間不行使而消滅，民法第197條第1項
    定有明文。又所謂知有損害及賠償義務人，係指明知而言。
    如當事人間就知之時間有所爭執，應由賠償義務人就請求權
    人知悉在前之事實，負舉證責任；關於侵權行為損害賠償請
    求權之消滅時效，應以請求權人實際知悉損害及賠償義務人
    時起算，非以知悉賠償義務人因侵權行為所構成之犯罪行為
    經檢察官起訴，或法院判決有罪為準（最高法院72年台上字
    第1428號、72年台上字第738號判例參照）。本件上訴人丙
    ○○又主張稱：上訴人旭山農場就系爭568,692元之侵權行
    為損害賠償請求權已罹於時效消滅等情，為上訴人旭山農場
    否認，並主張其係在96年2月間始知悉上情等語，依上揭說
    明，此部分有利於上訴人丙○○之事實，自應由賠償義務人
    即上訴人丙○○就上訴人旭山農場知悉在前負舉證責任。就
    此上訴人丙○○主張本件發生涉嫌侵占等案件之時間係在92
    年間，上訴人旭山農場並向台灣台南地方法院檢察署提出告
    訴，斯時上訴人旭山農場已知悉其公款遭到侵占，然上訴人
    旭山農場遲至97年6月3日始提起本件侵權行為損害賠償訴訟
    ，已逾2年而時效消滅云云。經查：上訴人旭山農場固於92
    年間曾對上訴人丙○○、訴外人乙○○提出業務侵占告訴，
    然上訴人丙○○所涉業務侵占部分（即該案中上訴人旭山農
    場所為指訴丙○○、乙○○等侵占，經檢察官起訴之犯罪事
    實部分），其中並無本案重複匯款之款項568, 692元，亦有
    臺灣臺南地方法院檢察署檢察官起訴書93年度營偵字第1405
    、1406、1412號（含附表），暨原審94年度訴字第194號刑
    事判決（含附表）、本院刑事判決95年上訴字第500號（見
    本院調卷上開偵查卷宗之96年度營他字第50號卷第69至89頁
    、第20至29頁）等在卷可稽。無從認定上揭重覆匯款轉帳之
    事，業經上訴人旭山農場知悉而提出告訴。則上訴人丙○○
    就此「上訴人旭山農場曾經提起侵占告訴並知悉重複匯款之
    款項該侵權行為已罹時效」部分有利於己之事實，尚未舉出
    確證以實其說，尚不足採。上訴人旭山農場主張：伊自96年
    2月開始查悉上開重覆匯款轉帳之情而於96年3月29日提出告
    訴，亦有該刑事告訴狀暨存摺明細可按（見同上卷第1至7頁
    ），並隨即於97年6月3日向原審提起本件給付訴訟，尚未罹
    於時效等情（見原審補字卷第2頁），則上訴人旭山農場自
    知有上揭損害及賠償義務人時起，尚未罹於2年之短期時效
    ，依法向上訴人丙○○請求侵權行為之損害賠償，即無不合
    。
  (3)又按因故意或過失不法侵害他人之權利者，負損害賠償責任
    ，故意以背於善良風俗之方法加損害於他人者亦同，民法第
    184條第1項定有明文。本項規定前後兩段為相異之侵權行為
    類型。關於保護之法益，前段為權利，後段為一般法益。關
    於主觀責任，前者以故意過失為已足，後者則限制須故意以
    背於善良風俗之方法加損害於他人，兩者要件有別，請求權
    基礎相異，訴訟標的自屬不同（最高法院86年度台上字第37
    60號裁判意旨參照）。本件上訴人旭山農場係依民法第184
    條第1項後段規定，請求被告賠償損害，而上訴人丙○○確
    實知悉前揭重複匯款轉帳之事實，已如上述。上訴人丙○○
    既明知該等事實，竟未命會計乙○○即時歸還原帳戶內，猶
    在前揭取款憑條蓋章審核時，蓋用其印章，未為拒絕之表示
    ，致上訴人旭山農場受有此部分之損害，且僅上訴人丙○○
    及會計乙○○等知悉，又無上訴人旭山農場之其他職員暨理
    事主席、監事等參與，是上訴人丙○○此部分所為顯然違背
    其受任場長之任務，核屬背信行為所造成無訛，已如上述。
    而背信行為客觀上乃違背善良風俗之方法。從而，上訴人旭
    山農場主張依民法第184條第1項後段，請求上訴人丙○○賠
    償前揭568,692元之損害，即屬有據。
  (4)又按受任人因處理委任事務有過失，或因逾越權限之行為所
    生之損害，對於委任人應負賠償之責。民法544條亦定有明
    文。被上訴人於本院追加主張：上訴人丙○○上開背信，核
    屬民法544條規定違背委任之債務不履行等語，雖為上訴人
    丙○○否認，惟查上訴人丙○○既受任為場長，且知悉會計
    乙○○前揭重複匯款轉帳之事實，竟未命會計乙○○歸還原
    帳戶內，猶在前揭取款憑條蓋章審核時，蓋用其印章，未為
    拒絕之表示，顯因處理所受委任場長之事務應負監管不周而
    有過失責任之行為，就所生之損害，對於委任人自應負賠償
    之責；是上訴人丙○○此部分所為顯然違背其受任場長之任
    務，核亦屬民法544條規定違背委任之債務不履行。又本件
    違背委任債務不履行，並無民法第125條但書及第127條暨侵
    權行為之短期時效規定之適用，而應有民法第125條本文規
    定之請求權之時效應為15年之適用。則依上說明，本件違背
    委任之債務不履行應自91年10月28日上開重複匯款轉帳之提
    領日起計算至106年10月28日止，始罹於時效，此部分上訴
    人丙○○雖抗辯：已罹時效云云，並不足採。
  (二)至於上訴人旭山農場另主張：上訴人丙○○於91年2月8日任
    職農場場長期間內，假冒訴外人黃清作欲向農場借款之名義
    ，在上訴人旭山農場於臺南縣六甲鄉農會開設之共同運銷帳
    戶內，領取現金50萬元，並予以侵占云云，業據上訴人丙○
    ○否認在卷。惟觀諸時任上訴人旭山農場理事主席盧新江於
    已於刑事偵查中證稱：「…當時理事會有同意預支50萬元先
    給黃清作，這件事我記得。」（業經原審及本院調閱臺灣臺
    南地方法院檢察署92年度發查字第3388號卷2第22頁）等語
    ，此核與證人黃清作於偵查中證述：「（提示97年6月4日筆
    錄問：你之前以證人身分證述曾向當時的農場的場長丙○○
    借50萬，是否如此？）當時我的貨已經在台北有出售，但我
    尚未拿到貨款，但我因為過年急需用錢，所以丙○○就先給
    我錢…。」、「（丙○○如何把前述的50萬元交給你？）他
    是領現金交給我，我有簽一張單據，而且跟會計請款時也有
    在文件上簽名。」等語一致（見臺灣臺南地方法院檢察署97
    年度偵續字第138號卷宗第24、25頁），並有乙○○所提動
    支明細表一紙附於偵查卷內足憑（見同上偵查卷發查卷第33
    88號第103頁），可見上訴人丙○○之抗辯稱：該筆50萬元
    款項係經上訴人旭山農場同意借款予黃清作應急等語，應可
    採信。而上訴人旭山農場前曾以該事實為由，向臺灣臺南地
    方法院檢察署檢察官提起告訴，經檢察官偵查後以93年度營
    偵字第1405、1406、1412號認上訴人丙○○無該部分侵占犯
    行，而為不另為不起訴處分（見該起訴書第6、7頁）。是上
    訴人旭山農場主張上訴人丙○○有上開侵占犯行，顯非有據
    。參以上訴人旭山農場前曾以上開事實為由，向臺灣臺南地
    方法院檢察署檢察官提起告訴，經檢察官偵查後，以97年度
    偵續字第138號不起訴處分，上訴人旭山農場不服聲請再議
    ，亦經台灣高等法院台南分院檢察署駁回其再議聲請，有不
    起訴處分書、駁回再議處分書附卷可稽（見本院卷第36至53
    頁），並經本院調閱上開各偵查卷宗核閱屬實，上訴人旭山
    農場主張：依民法第184條第1項侵權行為損害賠償等法律關
    係請求上訴人丙○○返還侵占款共50萬元本息，難認有據。
五、又給付有確定期限者，債務人自期限屆滿時起，負遲延責任
    ；給付無確定期限者，債務人於債權人得請求給付時，經其
    催告而未為給付，自受催告時起，負遲延責任；其經債權人
    起訴而送達訴狀，或依督促程序送達支付命令，或為其他相
    類之行為者，與催告有同一之效力；民法第229條第1、2項
    分別定有明文。又遲延之債務，以支付金錢為標的者，債權
    人得請求依法定利率計算之遲延利息；但約定利率較高者，
    仍從其約定利率；而應付利息之債務，其利率未經約定，亦
    無法律可據者，週年利率為百分之5；亦為同法第233條第1
    項及第203條所明定。查本件上訴人旭山農場得請求上訴人
    丙○○賠償之前揭金額，並未據上訴人旭山農場主張定有給
    付之期限，則上訴人旭山農場請求自本民事起訴狀繕本送達
    之翌日（97年7月18日，見原審卷第16頁）起至清償日止，
    按年息百分之5計算之利息，並未逾上開規定之範圍，自無
    不合。
六、綜上所述，就系爭568,692元部分，上訴人丙○○之抗辯並
    不足採，上訴人旭山農場主張因上訴人丙○○以背於善良風
    俗之方法加損害於他人暨違背委任負有過失責任之債務不履
    行，致伊受有損害，即無不合；從而依民法第184條第1項後
    段之規定暨同法第544條委任關係之債務不履損害賠償之法
    律關係，請求上訴人丙○○給付568,692元，及自97年7月18
    日起至清償日止，按年息百分之5計算之利息，於法有據，
    為有理由，應予准許。逾此部分，即非有據，不應准許。原
    審就上開應予准許部分判命上訴人丙○○如數給付本息，即
    無不合。上訴人丙○○上訴意旨指摘原判決此部分不當，請
    求廢棄改判，為無理由，應予駁回。至原判決就上開不應准
    許（即系爭50萬元）部分，駁回上訴人旭山農場之訴，經核
    亦無不合，上訴人旭山農場上訴意旨指摘原判決此部分不當
    ，請求廢棄改判，亦無理由，應予駁回。
七、本件事證已臻明確，兩造其餘攻擊、防禦方法及舉證，核與
    判決之結果不生影響，爰毋庸逐一論述，附此敘明。
據上論結，本件兩造之上訴均無理由，依民事訴訟法第449條第1
項、第78條，判決如主文。
中    華    民    國    99    年    6     月    29    日
                  民事第二庭  審判長法  官  陳光秀
                                    法  官  李文賢
                                    法  官  莊俊華
上為正本係照原本作成。
兩造均不得上訴。
中    華    民    國    99    年    7     月    2     日
                                    書記官  吳銘添

司法院資訊處製作；財團法人民間司法改革基金會備份。
